【裁判字號】    98,交聲,1594
【裁判日期】    980624
【裁判案由】    交管條例聲異
【裁判全文】
臺灣板橋地方法院交通事件裁定        98年度交聲字第1594號
原處分機關  交通部公路總局臺北區監理所基隆監理站
異  議  人
即受處分人  甲○○
上列異議人即受處分人因違反道路交通管理處罰條例案件，對於
臺北市交通事件裁決所於中華民國98年6 月2 日以基監字第裁42
-Z00000000號所為之處分（原舉發案號：國道公路警察局第一警
察隊98年5 月30日公警局交字第Z00000000 號）聲明異議，本院
裁定如下：
    主  文
原處分撤銷。
甲○○汽車駕駛人，駕駛汽車經測試檢定酒精濃度超過規定標準
，處罰鍰新臺幣參萬肆仟伍佰元，自用小客車部分之駕駛執照吊
扣1 年，並應接受道路交通安全講習。
    理  由
一、按道路交通案件處理辦法第20條前段規定，交通法庭認為聲
    明異議有理由或聲明異議雖無理由而原處分不當或違法者，
    應以裁定將原處分經聲明異議部分撤銷，並自為裁定。次按
    ，汽車（依道路交通管理處罰條例第3條第8款規定，包括機
    器腳踏車）駕駛人，駕駛汽車經測試檢定有酒精濃度超過規
    定標準者，處新臺幣（下同）15,000元以上60,000元以下罰
    鍰，並當場移置保管該汽車及吊扣其駕駛執照1 年，並應接
    受道路交通安全講習，道路交通管理處罰條例第24條第1 項
    第2款、第35條第1項第1款分別亦有明文。
二、原處分意旨略以：異議人甲○○駕駛車牌號碼4133-GV 號自
    用小客車，於民國98年5 月30日21時02分許，在國道一號高
    速公路北向9.4 公里處，因酒後駕車，酒精濃度測試值達每
    公升0.42毫克，為原舉發單位即國道公路警察局第一警察隊
    警員填掣公警局交字第Z00000000 號舉發違反道路交通管理
    事件通知單予以舉發，嗣異議人於應到案日期前至原處分機
    關聽候裁決，原處分機關乃依道路交通管理處罰條例第35條
    第1 項第1 款規定，於98年6 月2 日以基監字第裁42-Z0000
    0000號違反道路交通管理事件裁決書裁處異議人罰鍰34,500
    元，吊扣駕駛執照12個月，並施以道安講習。
三、聲明異議意旨略以：伊係領有職業聯結車駕駛執照，惟酒駕
    當時係駕駛車牌號碼4133-GV 號自用小客車，倘若將伊職業
    聯結車駕駛執照一併吊扣，將導致伊無法工作，家庭生計限
    於困境，為此請求撤銷原處分等語。
四、按道路交通管理處罰條例第68條業於94年12月14日修正，並
    自95年3 月1 日施行，修正前之道路交通管理處罰條例第68
    條規定：「汽車駕駛人，因違反本條例及道路交通安全規則
    之規定，受『吊扣或』吊銷駕駛執照處分時，『吊扣或』吊
    銷其持有各級車類之駕駛執照。」；而修正後之道路交通管
    理處罰條例第68條則規定：「汽車駕駛人，因違反本條例及
    道路交通安全規則之規定，受吊銷駕駛執照處分時，吊銷其
    持有各級車類之駕駛執照。」，即將原條文中之「吊扣或」
    3 字刪除，查其立法過程：該條文修正前之原提案修正條文
    為：「汽、機車駕駛人，因違反本條例及道路交通安全規則
    之規定，受『吊扣或吊銷』駕駛執照處分時，『吊扣或吊銷
    』其違法或違規當時所駕駛車輛之駕駛執照。」，交通部於
    委員審查會時表達反對意見，認為此修正結果將產生如駕駛
    人以其領有之聯結車、大客車、大貨車駕駛執照駕駛小型車
    ，而有違規酒後駕車、肇事逃逸等情時，將無法吊扣或吊銷
    其所持駕駛執照，以達有效處罰與維護道路交通安全之目的
    。然立法者考量因違規而吊扣駕照，不宜連其他如職業上、
    生活上所需之駕照一併吊扣，否則恐影響人民工作及生活甚
    鉅，有失之過酷等情，最終協商通過之道路交通管理處罰條
    例第68條，係將「吊扣或」3 字刪除，以上立法過程，有立
    法院公報94卷48期3430號二冊頁107 至136 、94卷70期3452
    號頁135 至141 可考。顯見立法者真意在於汽車駕駛人因違
    反道路交通管理處罰條例及道路交通安全規則之規定，受「
    吊銷駕照」處分者，仍維持一併吊銷其持有各級車類之駕駛
    執照，至於受「吊扣」駕駛執照處分時，僅能「吊扣」違規
    當時所駕駛車輛之駕駛執照，不能再擴大適用、「吊扣」其
    持有各級車類之駕駛執照，自為顯明。況此修正並未剝奪各
    交通執法單位適用道路交通管理處罰條例時之裁量權，各交
    通執法單位仍可依駕駛人不同違規情狀依法為輕重不同之裁
    量，僅就擴大吊扣駕照之處分，為限縮之修正。況酒醉駕車
    行為係製造法所不容許之風險，以風險製造之立場觀之，並
    不因駕駛車輛種類之不同，而有所差別。但從風險實現之觀
    點而言，酒醉駕駛車類之不同，其對於交通安全衍生之實害
    結果也有所差異，如駕駛人駕駛低一級之車類違反本條例之
    規定時，不論其所造成之實害結果，而一律吊扣駕駛人所持
    有之各類駕照，亦有違相同事件相同處理，不同事件不同處
    理之平等原則（臺灣高等法院98年度交抗字第1372號、98年
    度交抗字第1505號、98年度交抗字第1531號，及同院暨所屬
    各級法院97年法律座談會第40號提案研討結果均同此見解）
    。經查：
    (一)本件異議人甲○○於98年5 月30日21時02分許，駕駛車牌
      號碼4133-GV 號自用小客車，行經國道一號高速公路北向
      9.4 公里處時，為警攔檢施以呼氣酒精濃度測試，測得其
      呼氣酒精濃度達每公升0.42毫克，而有「汽車駕駛人駕駛
      汽車經測試檢定酒精濃度超過規定標準」之違規行為乙節
      ，為異議人所不否認，並有國道公路警察局第一警察隊98
      年5 月30日公警局交字第Z0000000 0號舉發違反道路交通
      管理事件通知單1 紙在卷可參，是異議人上開交通違規事
      實，應可認定。
    (二)按道路交通安全規則第61條第1 項規定：「汽車駕駛人取
      得高一級車類之駕駛資格者，應換發駕駛執照，並准其駕
      駛較低級車類之車輛，其規定如左：一、已領有聯結車駕
      駛執照者，得駕駛大客車、大貨車、代用大客車、大客貨
      兩用車、曳引車、小型車、輕型機器腳踏車。自中華民國
      96年2 月1 日起以領有大貨車駕駛執照二年以上之經歷申
      請考驗取得聯結車駕駛執照者，不得駕駛大客車、代用大
      客車、大客貨兩用車。」本件異議人確領有較高級之聯結
      車普通駕駛執照，此有汽車駕照基本資料1 紙，且經換發
      為該等駕駛執照後，其他低級等車類即不再核發駕駛執照
      ，而直接允許其得駕駛其他車輛，亦即異議人除領有卷附
      職業聯結車駕駛執照外，實際上確未另領得一般自用小客
      車之駕駛執照。
    (三)原處分機關依據道路交通管理處罰條例第24條第1 項第2
      款、第35條第1 項第1 款，裁處異議人罰鍰34,500元，並
      施以道安講習部分，固屬正確，惟就「吊扣駕駛執照12個
      月」部分，因本件異議人於98年5 月30日違規時，上開新
      修正之道路交通管理處罰條例第68條業已生效施行，自應
      適用修正後之規定，僅吊扣其違法或違規當時所駕駛車輛
      之駕駛執照，不再吊扣其持有與駕駛違規車輛無關之其他
      各級車類之駕駛執照。是以，本件異議人違規時既係駕駛
      自用小客車，其依法所受之處分應為限制其駕駛自用小客
      車之權利，而應吊扣其自用小客車部分之駕駛執照，始符
      修正後該條例第68條規定之意旨。如逕依原處分執行，將
      就異議人之職業聯結車駕駛執照部分一併予以吊扣，顯與
      修正後道路交通管理處罰條例第68條之立法意旨不符，亦
      有違憲法第23條保障人民基本權利之規定。基此，原處分
      機關未予詳加區分，逕予吊扣其職業聯結車駕駛執照部分
      之裁罰，實有未恰（至於實際上應如何吊扣自用小客車部
      分之駕駛執照，乃監理及警察單位執行吊扣處分上之問題
      ，要難僅以其在執行技術層面上稍嫌複雜，逕謂得置相關
      法令於不顧，甚或逾越比例原則、平等原則，違法剝奪異
      議人駕駛職業聯結車之權利）。
五、綜上所述，原處分機關裁處異議人罰鍰34,500元，並應接受
    道路交通安全講習部分，固無違誤，惟就裁處吊扣異議人職
    業聯結車駕駛執照12個月之裁罰部分，因未審酌道路交通管
    理處罰條例第68條於94年12月14日修正之意旨，逕予吊扣異
    議人職業聯結車駕駛執照12個月之裁罰，尚有未恰。前述罰
    鍰、吊扣駕駛執照及接受道路交通安全講習因係原處分機關
    以一個裁決處分所作成，其中一部份處分（按即吊扣駕駛執
    照部分）於法既有不符，即應由本院全部予以撤銷改判。從
    而，異議人提起本件聲明異議，為有理由，應由本院將原處
    分撤銷，自為裁罰如主文所示，以資適法。
據上論斷，依道路交通案件處理辦法第20條，裁定如主文。
中    華    民    國    98    年    6     月    24    日
                  交通法庭  法  官  楊明佳
以上正本證明與原本無異
如不服本裁定應於送達後5日內向本院提出抗告狀
                            書記官  林金良
中    華    民    國    98    年    6     月    24    日


司法院資訊處製作；財團法人民間司法改革基金會備份。
